【裁判字號】    88,自,867
【裁判日期】    890120
【裁判案由】    違反著作權法
【裁判全文】
臺灣臺北地方法院刑事判決                          八十八年度自字第八六七號
    自  訴  人  乙○○○○有限公司
    代  表  人  甲○○
    被      告  庚○○
    選任辯護人  何乃隆
    被      告  辛○○○股份有限公司
    代  表  人  丙○○
    選任辯護人  黃秀蘭
右列被告等因違反著作權法案件，經自訴人提起自訴，本院判決如左：
    主  文
本件自訴不受理。
    理  由
一、自訴意旨略稱：自訴人乙○○○○有限公司（下稱帝國全公司）為製作案外人財
    團法人公共電視文化事業基金會（下稱公視）所委製之「南瓜圖書館」帶狀電視
    節目，長期向世新大學租用攝影棚錄影，且於棚內佈置場景，場景之美術著作權
    依法屬於自訴人所有。被告庚○○明知前述場景為自訴人所搭設，竟未經自訴人
    同意，擅自入棚拍攝並收錄於被告辛○○○股份有限公司（下稱魔岩公司）所發
    行之「魔法阿媽之戀愛２世代」音樂錄影帶即ＭＴＶ及ＶＣＤ內。魔岩公司以製
    作各類有聲及視聽出版品為業，其負責人為被告丙○○，委託被告庚○○拍攝前
    述ＭＴＶ，該執行企劃及進度自係受被告魔岩公司及負責人之指揮監督，對前述
    擅自攝影一事自難諉為不知，被告丙○○顯有不法侵害他人著作權之故意，且與
    共同被告庚○○間有犯意之聯絡，因而認被告庚○○涉犯著作權法第九十一條第
    二項之罪，被告丙○○則犯著作權法第九十四條之常業犯，被告魔岩公司則依同
    法第一百零一條之規定科處罰金云云。
二、訊之被告二人均否認犯行，被告庚○○辯稱：拍攝前業經世新大學之助教己○○
    同意而租用該攝影棚，並付予租金，其係合理使用該場景，並無侵權之故意；被
    告丙○○辯稱：拍攝之事全權委託庚○○，魔岩公司並未派人前去督導，拍攝當
    日為何使用該棚景，伊完全不知情，無侵權之行為及故意。被告二人之辯護人則
    抗辯稱：自訴人所提出之自訴狀附證物第一號「南瓜圖書館」場景之草圖是否係
    屬美術著作已有疑議，依該草圖「實施」而製成之立體場景，依實務之見解是屬
    「實施」之行為，至「實施」之權利，著作權法未有明文規定，自非屬著作權法
    保護之客體。再依自訴人與公視所定節目製作合約書，其第七條第三款已約定該
    節目之相關著作權利歸屬於公視所有，則縱然「南瓜圖書館」節目場景為美術著
    作，亦應屬公視所有，而公視已發函表示不予追究，自訴人帝國全公司根本無權
    代表或代理公視行使相關法律權利，自訴人既非著作權人，其出而主張權利遭受
    侵害，實屬荒謬。
三、按犯罪之被害人得提起自訴，刑事訴訟法第三百十九條第一項固定有明文，惟此
    之被害人係指犯罪之直接被害人而言。又不得提起自訴而提起者，應諭知不受理
    之判決，刑事訴訟法第三百三十四條亦有明文。經查，自訴人提起本訴，係以「
    南瓜圖書館」之佈置場景係伊依南瓜圖書館平面配置圖所搭建，伊有該場景之美
    術著作權，被告二人未經其同意，擅自拍攝重製，自有侵害其著作權為據。
１、按「著作」係指屬於文學、科學、藝術或其他學術範圍之「創作」，著作權法第
    三條第一項第一款定有明文，故著作權法所保護之著作必須具有創作性，所謂創
    作性，係著作人獨立思想或感情之表現，並由其自作而非抄襲他人者言；次按「
    美術著作」係指以色彩、明暗、線條等平面的或立體之方式以表現思想或感情之
    創作，凡以如上方式表現美感之創作，即為美術著作，合先說明。經查，「南瓜
    圖書館」之佈置場景係依丁○○所繪之南瓜圖書館平面配置圖所搭建，有南瓜圖
    書館平面配置圖及錄影帶在卷可稽，並經證人丁○○確述在卷，觀其南瓜圖書館
    平面配置圖，係以線條、明暗等方式表達佈景、道具之擺放位置，如何擺放始具
    美感，實含有繪圖者之思想或感情在內，且該配置圖所繪內容，並未抄襲他人，
    自屬美術創作，而為美術著作之一種。又按著作權法第三條第一項第五款所稱「
    重製」係指以印刷、複印、錄音、錄影、攝影，或其他方法有形之重複製作者而
    言，並非以重複製作後所呈現之平面或立體形式為區別標準，故將平面之美術或
    圖形著作轉變為立體形式究屬重製，抑或實施行為，自需就該平面之美術或圖形
    著作與轉變後之立體物加以比較認定，如美術或圖形著作之著作內容係以平面形
    式附於該立體物上者，固為美術或圖形著作的重複製作，如立體物上以立體形
    式單純性質再現平面美術或圖形著作之著作內容者，亦為著作權法第三條第一項
    第五款所定之重製行為，例如將小鴨卡通圖製成小鴨玩具（立體物），該玩具再
    現小鴨卡通圖之著作內容者，即為重製行為，未再現小鴨卡通圖之著作內容者，
    則為實施行為。非謂將平面之美術或圖形著作轉變為立體形式均概稱為實施行為
    ，不受著作權法之規範，最高法院八十六年台上字第五二二二號判決可資參照。
    查，本件「南瓜圖書館」之佈置場景，係依南瓜圖書館平面配置圖所搭建，已如
    前述，完全以立體形式單純再現平面美術著作之著作內容，依諸前揭說明，該佈
    置場景應為平面美術著作之重製行為，重製後之美術作品仍為美術著作，仍受著
    作權法之保障，則辯護人辯稱南瓜圖書館之平面配置圖及南瓜圖書館之佈置場景
    ，非屬美術著作云云即無可採。
２、次查，自訴人為製作「南瓜圖書館」帶狀節目，分別於八十七年五月二十八日、
    八十七年七月三日、八十八年二月十二日與公視簽訂三份節目製作合約，有該三
    份合約書附卷可參，第二份合約執行完畢日期為八十八年二月五日，第三份合約
    雖於八十八年二月十二日所訂，但之前就已談妥，可從第三份合約書第九條第一
    項乙方應於八十八年二月十日前交第二十一集至三十集之約定可證等語，業經證
    人戊○○即公視契約執行人員到庭證述明確，並有公視基金會節目驗收單一紙可
    查。而被告庚○○拍攝之時間為八十八年二月八日，亦經證人張正勇、吳光檥、
    呂建偉、傅胤婷證述屬實，並有世新大學於八十八年二月十一日補發之收據一紙
    在卷可稽，即被告庚○○拍攝之時間是發生在第三份合約執行期間，故有關南瓜
    圖書館佈置場景著作權之歸屬，自應依據八十八年二月十二日所簽訂之合約書。
    該合約書第七條第三項已約定「乙方（自訴人）同意因製作本節目而完成之任何
    受中華民國著作權法保護之著作，均以甲方（公視）為著作人，甲方並享有著作
    人格權及著作財產權」；詳言之，自訴人因製作「南瓜圖書館」帶狀節目而完成
    之佈置場景之著作權，已因該約定而歸由公視享有，故公視始為該場景之著作權
    人，自訴人則非，自訴人既非著作權人，自無著作權受侵害之問題，其非犯罪之
    被害人至明，揆諸前揭僅被害人始可提起自訴之規定，自訴人依法即不得提起自
    訴，爰為不受理之判決。
據上論斷，應依刑事訴訟法第三百三十四條，判決如主文。
中      華      民      國      八十九      年      一    月    二十    日
                                      臺灣臺北地方法院智慧財產權法庭
                                          法  官  林  鳳  珠
右正本證明與原本無異
如不服本判決應於送達後十日內向本院提出上訴狀
                                          書記官  林  玲  華
中      華      民      國      八十九      年      一    月    二十四  日


司法院資訊處製作；財團法人民間司法改革基金會備份。
